【裁判字號】    90,家訴,165
【裁判日期】    900831
【裁判案由】    確認婚姻關係存在
【裁判全文】
臺灣臺中地方法院民事判決       九十年家訴字第一六五號
    原      告  乙○○
    被      告  甲○○
右當事人間確認婚姻關係存在事件，本院判決如左：
    主      文
確認原告與被告間之婚姻關係存在。
訴訟費用由被告負擔。
    事      實
甲、原告方面：
一、聲明：如主文所示。
二、陳述：
（一）查原告與被告於民國九十年四月十二日結婚，於婚姻關係存續中之九十年七月
      十九日被告以兩造個性不合為由，要求離婚，原告因不堪其擾，勉強同意離婚
      ，惟兩造皆不諳法令之規定，僅攜帶個人身分證及向訴外人黃呂貴米、廖雅如
      借來之身分證，即到戶政事務所辦理離婚登記，經戶政事務所承辦人員說明，
      離婚須有書面及兩人以上之證人簽名，並拿一張空白之離婚協議書要兩造回家
      填寫後再來辦理離婚登記。兩造將空白離婚協議書帶回家時，已是下午四點多
      ，被告為趕在當天下班前辦妥離婚登記，不及等證人在離婚協議書簽名，被告
      即自己簽上證人黃呂貴米之名字，並要求原告簽上另一證人廖雅如之名字，完
      成離婚協議書之記載後，即持向戶政事務所為離婚登記。
（二）本件兩造之離婚協議書上證人之簽名，既係兩造代為簽名，證人並未親自在場
      ，亦未親自簽名，兩造間之離婚協議書，難謂已具備法定要件。兩造之離婚既
      欠缺法定要件，離婚自屬無效，兩造婚姻關係尚屬存在，為此請求確認兩造婚
      姻關係存在。
三、證據：提出戶籍謄本、離婚協議書影本各一件為證。
乙、被告方面：
一、聲明：原告之訴駁回。
二、陳述：被告有跟母親黃呂貴米說要離婚，向黃呂貴米借身分證及印章，離婚協議
          書上黃呂貴米的簽名是被告簽的，印章是被告蓋的，黃呂貴米有同意。
丙、本院依職權向大雅鄉戶政事務所調取兩造申辦離婚登記之相關資料，並訊問證人
    黃呂貴米。
    理      由
一、原告起訴主張兩造於九十年四月十二日結婚，於婚姻關係存續中之九十年七月十
    九日被告以兩造個性不合為由，要求離婚，原告因不堪其擾，勉強同意離婚，惟
    兩造皆不諳法令之規定，僅攜帶個人身分證及向訴外人黃呂貴米、廖雅如借來之
    身分證，即到戶政事務所辦理離婚登記，經戶政事務所承辦人員說明，離婚須有
    書面及兩人以上之證人簽名，並拿一張空白之離婚協議書要兩造回家填寫後再來
    辦理離婚登記。兩造將空白離婚協議書帶回家時，已是下午四點多，被告為趕在
    當天下班前辦妥離婚登記，不及等證人在離婚協議書簽名，被告即自己簽上證人
    黃呂貴米之名字，並要求原告簽上另一證人廖雅如之名字，完成離婚協議書之記
    載後，即持向戶政事務所為離婚登記。兩造之離婚協議書上證人之簽名，既係兩
    造代為簽名，證人並未親自在場，亦未親自簽名，兩造間之離婚協議書，難謂已
    具備法定要件，離婚自屬無效，為此請求確認兩造婚姻關係存在。被告則以：被
    告有跟母親黃呂貴米說要離婚，向黃呂貴米借身分證及印章，離婚協議書上黃呂
    貴米的簽名是被告簽的，印章是被告蓋的，黃呂貴米有同意等語，資為抗辯。
二、按兩願離婚，應以書面為之，有二人以上證人之簽名，並應向戶政機關為離婚之
    登記，民法第一千零五十條定有明文。次按所謂二人以上證人之簽名，固不限於
    作成離婚證書時為之，亦不限於協議離婚時在場之人，始得為證人，然究難謂非
    親見或親聞雙方當事人確有離婚真意之人，亦得為證人（最高法院六十八年台上
    字第三七九二號判例意旨參照）。本件原告主張九十年七月十九日被告以兩造個
    性不合為由，要求離婚，原告因不堪其擾，勉強同意離婚，惟兩造皆不諳法令之
    規定，僅攜帶個人身分證及向訴外人黃呂貴米、廖雅如借來之身分證，即到戶政
    事務所辦理離婚登記，經戶政事務所承辦人員說明，離婚須有書面及兩人以上之
    證人簽名，並拿一張空白之離婚協議書要兩造回家填寫後再來辦理離婚登記。兩
    造將空白離婚協議書帶回家時，已是下午四點多，被告為趕在當天下班前辦妥離
    婚登記，不及等證人在離婚協議書簽名，被告即自己簽上證人黃呂貴米之名字，
    並要求原告簽上另一證人廖雅如之名字，完成離婚協議書之記載後，即持向戶政
    事務所為離婚登記情事，業據原告提出戶籍謄本、離婚協議書影本為證，並經本
    院向大雅鄉戶政事務所調取兩造申辦離婚登記之相關資料，兩造確於九十年七月
    十九日持該離婚協議書申請離婚登記，有台中縣大雅鄉戶政事務所（九十）中縣
    雅戶字第二六四五號函在卷可憑，被告復不否認兩造書立離婚協議書時證人不在
    場，離婚協議書上證人黃呂貴米的簽名是被告簽的，印章是被告蓋的等情，又證
    人即被告之母黃呂貴米證稱：「原告與被告離婚協議書上的簽名是我兒子簽的，
    印章是我叫他蓋的，寫協議書時我沒有在場，談離婚時我也不在場。我兒子說他
    與原告個性不合，要與他離婚，向我借身分證及印章：：：我並不知道原告是否
    同意離婚：：：我只聽我兒子說已與對方說好了，但我並不知道女方是否同意離
    婚」等語，是以，本件兩造協議離婚之證人黃呂貴米於協議離婚當時並未在場，
    亦未親自於離婚協議書上簽名，復未曾親聞原告確有離婚之真意，依首揭說明，
    自難認兩造間之協議離婚，已具備民法第一千零五十條之法定要件。從而，原告
    請求確認其與被告間之婚姻關係存在，為有理由，應予准許。
三、據上論結，本件原告之訴為有理由，依民事訴訟法第七十八條，判決如主文。
中      華      民      國    九十      年      八      月    三十一    日
                                    臺灣臺中地方法院家事法庭
~B法      官  林清吟
右為正本係照原本作成
如對本判決上訴須於本判決送達後二十日內向本院提出上訴狀
中      華      民      國    九十      年      八      月    三十一    日
~B法院書記官


司法院資訊處製作；財團法人民間司法改革基金會備份。
